【裁判字號】    97,重訴,6
【裁判日期】    970729
【裁判案由】    分割共有物
【裁判全文】
臺灣嘉義地方法院民事判決               97年度重訴字第6號
原      告  己○○
                      巷46號.
被      告  癸○○
            辛○○
            甲○○
            丁○○
                      號
            乙○○
            丙○○
            戊○○
                      樓之2
            子○
                      號
            壬○○
                      號
            庚○○
                      號
上列當事人間分割共有物事件，於中華民國97年7月15日言詞辯
論終結，本院判決如下：
    主  文
兩造共有坐落嘉義市○○段一一地號，地目旱、面積為三八六三
二點五四平方公尺之土地，應分割如附圖（嘉義市地政事務所九
十七年六月二日複丈成果圖）所示。編號A部分面積六四三八點
七五平方公尺分歸被告乙○○取得；編號B部分面積一三七三點
六平方公尺分歸被告庚○○、壬○○共同取得，並按應有部分二
分之一保持共有；編號C部分面積九三五七點六六平方公尺分歸
被告甲○○取得；編號D部分面積五三六五點六三平方公尺，分
歸被告辛○○取得；編號E部分面積三二一九點三七平方公尺，
分歸被告丁○○取得；編號F部分面積二四四０點三平方公尺，
分歸原告己○○取得；編號G部分面積二四四０點三平方公尺分
歸被告戊○○取得；編號H部分面積三二一九點三八平方公尺，
分歸被告子○取得；編號I部分面積三二一九點三八平方公尺，
分歸被告癸○○取得；編號J部分面積一五五八點一七平方公尺
，分歸被告丙○○取得。
訴訟費用應由兩造按附表所示之應有部分比例分擔。
    事實及理由
壹、程序方面：被告丙○○、戊○○、壬○○、庚○○均經合法
    通知，未於言詞辯論期日到場，核無民事訴訟法第386條所
    列各款情形，爰依原告聲請，由其一造辯論而為判決。
貳、實體方面：
一、原告方面起訴主張：緣坐落嘉義市○○段一一地號，地目旱
    、面積為三八六三二點五四平方公尺之土地（下稱系爭土地
    ）為原告與被告等人所共有，應有部分如附表所示，系爭土
    地無不得分割之特約，亦無不得分割之情形，且為兩造於民
    國八十九年一月四日農業發展條例修正施行前所共有之土地
    ，經原告屢次要求被告等協議分割，惟被告等均不同意，為
    求便利耕種，爰訴請裁判分割。原告所提如附圖所示之分割
    方案，被告甲○○之祖墳及被告辛○○之祖墳均分在其個人
    所分得之土地上，而被告壬○○、庚○○兄弟因為其應有部
    分面積僅六八六點八平方公尺，為達到土地之經濟效用，爰
    將其合併分割成一筆土地。並聲明如主文第一項所示。
二、被告方面：
（一）被告丙○○、壬○○、庚○○未於言詞辯論期日到場，亦
      均未提出任何書面及陳述。
（二）被告癸○○、辛○○、甲○○、丁○○、乙○○、戊○○
      、子○均同意原告所提如附圖所示之分割方案。
三、法院判斷：
（一）按各共有人得隨時請求分割共有物。但因物之使用目的不
      能分割或契約訂有不分割之期限者，不在此限；又共有物
      分割之方法，不能協議決定者，法院得因任何共有人之聲
      請，命為分配，民法第八百二十三條第一項、第八百二十
      四條第二項分別定有明文。又每宗耕地分割後每人所有面
      積未達０點．二五公頃者，不得分割，但「本條例中華民
      國八十九年一月四日修正施行前之共有耕地，得分割為單
      獨所有。」情形者，不在此限，農業發展條例第十六條第
      一項第四款定有明文。本件系爭土地在八十九年一月四日
      修正施行前即登記為共有一情，有土地登記謄本在卷可憑
      ，又原告主張系爭土地無因物之使用目的不能分割或契約
      訂有不分割之期限，兩造復無法達成分割協議之事實，為
      被告所不爭執，亦堪認為真實，揆諸前開法律規定，原告
      請求分割系爭地號土地，核屬有據，應予准許。
（二）本院就分割方法，斟酌如次：
1、系爭土地位於嘉義市北新里，附近均是農地，繁榮程度中下
   ，土地南邊臨賢達路，往西可通嘉義縣太保市，往東可接嘉
   義市，北邊則鄰接一條二點五公尺寬之農路，可皆銜接賢達
   路，西邊鄰接他人土地，東邊臨接牛稠溪，土地南半部地勢
   較高，北半部地勢較低，高低落差約有二點五公尺，土地上
   有被告甲○○之祖墓及被告辛○○之祖墳一節，業據本院勘
   驗現場，製有勘驗筆錄可稽，並囑託嘉義市地政事務所測量
   ，製有複丈成果圖，在卷可稽。
2、經核，原告所提如附圖所示之分割方案（即嘉義市地政事務
   所97年6月2日之複丈成果圖），編號A部分面積六四三八點七
   五平方公尺分歸被告乙○○取得；編號B部分面積一三七三點
   六平方公尺分歸被告庚○○、壬○○共同取得，並按應有部
   分二分之一保持共有；編號C部分面積九三五七點六六平方公
   尺分歸被告甲○○取得；編號D部分面積五三六五點六三平方
   公尺，分歸被告辛○○取得；編號E部分面積三二一九點三七
   平方公尺，分歸被告丁○○取得；編號F部分面積二四四０點
   三平方公尺，分歸原告己○○取得；編號G部分面積二四四０
   點三平方公尺分歸被告戊○○取得；編號H部分面積三二一九
   點三八平方公尺，分歸被告子○取得；編號I部分面積三二一
   九點三八平方公尺，分歸被告癸○○取得；編號J部分面積一
   五五八點一七平方公尺，分歸被告丙○○取得，除未到庭之
   被告丙○○、壬○○、庚○○未表示意見外，為其餘被告所
   同意。而本院審酌原告所提如附圖所示之分割方案，被告等
   人擬分配予之位置及形狀，尚屬方正，且各人所分得之土地
   均面臨道路，在利用上非常便利，無損土地經濟價值，對被
   告等人亦無何不利益之處，而被告甲○○之祖墳及被告辛○○之祖墳均分在其個人所分得之土地上，將來可避免遷墳之
   勞費，另被告壬○○、庚○○兄弟因為其應有部分面積僅六
   八六點八平方公尺，將其合併分割成一筆土地，可避免其個
   人所分得之土地過於狹長，有損經濟及利用價值，且被告壬○○、庚○○均經合法通知，均未到庭或提出書狀表示反對
   ，依民事訴訟法第二百八十條第三項之規定，亦視同自認其
   同意願意保持共有，從而，原告所提出之分割方案，應認為
   可採。
 3、綜上所述，本院審酌系爭土地之條件、臨路狀況、使用現狀
    、整體利用之效益、各共有人之利益、原告所提如附圖所示
    分割方案之優劣及兩造之意願等情，認以附圖所示分割方案
    ，應屬可採，爰分割為如主文第一項所示。
四、因分割共有物而涉訟，由敗訴當事人負擔訴訟費用顯失公平
    者，法院得酌量情形，命勝訴之當事人負擔其一部，民事訴
    訟法第八十條之一定有明文。本件兩造係因分割系爭土地無
    法達成協議而涉訟，但各自所為之行為均為維護自身權益，
    揆諸前揭說明，本件訴訟費用應按兩造於系爭土地之應有部
    分比例負擔始符公平，爰定訴訟費用分擔如附表所示。
五、據上論結：本件原告之訴為有理由，依民事訴訟法第三百八
    十五條第一項前段、第七十八條、第八十條之一，判決如主
    文。
中    華    民    國    97    年    7     月    29    日
                  民二庭法  官  黃明展
  附表：訴訟費用之負擔比例及應有部分比例
┌───┬─────────────────┬───────────┬────────────┐
│編  號│            兩造姓名              │  訴訟費用之負擔比例  │     應有部分比例       │
├───┼─────────────────┼───────────┼────────────┤
│  １  │己○○                            │6000分之379           │6000分之379             │
├───┼─────────────────┼───────────┼────────────┤
│  ２  │乙○○                            │6分之1                │6分之1                  │
├───┼─────────────────┼───────────┼────────────┤
│  ３  │庚○○、壬○○                    │連帶負擔900分之32     │900分之32               │
├───┼─────────────────┼───────────┼────────────┤
│  ４  │甲○○                            │900分之218            │900分之218              │
├───┼─────────────────┼───────────┼────────────┤
│  ５  │辛○○                            │180分之25             │180分之25               │
├───┼─────────────────┼───────────┼────────────┤
│  ６  │丁○○                            │12分之1               │12分之1                 │
├───┼─────────────────┼───────────┼────────────┤
│  ７  │戊○○                            │6000分之379           │6000分之379             │
├───┼─────────────────┼───────────┼────────────┤
│  ８  │子○                              │12分之1               │12分之1                 │
├───┼─────────────────┼───────────┼────────────┤
│  ９  │癸○○                            │12分之1               │12分之1                 │
├───┼─────────────────┼───────────┼────────────┤
│ １０ │丙○○                            │6000分之242           │6000分之242             │
└───┴─────────────────┴───────────┴────────────┘
以上正本係照原本作成
如對本判決上訴須於判決送達後20日內向本院提出上訴狀
中    華    民    國    97    年    7    月    29     日
                            書記官  陳昭煌


司法院資訊處製作；財團法人民間司法改革基金會備份。
